【裁判字號】    94,易,1549
【裁判日期】    950907
【裁判案由】    妨害秩序等
【裁判全文】
臺灣桃園地方法院刑事判決              94年度易字第1549號
公  訴  人  臺灣桃園地方法院檢察署檢察官
被      告  甲○○
            丙○○
            丁○○
上列被告因妨害秩序等案件，經檢察官提起公訴（94年度偵字第
8554、11622 、17621 號）及追加起訴（94年度偵字第7890號）
，本院判決如下：
    主  文
甲○○連續首謀集會經該主管機關命令解散而不解散，仍繼續舉
行經制止而不遵從，處拘役伍拾日，如易科罰金，以佰元折算
壹日。其餘被訴部分無罪。
丙○○無罪。
丁○○無罪。
    事  實
一、甲○○（別稱「史明」）為「獨立台灣會」之發起人，於民
    國94年4 月26日聚集「獨立台灣會」之成員丁○○、丙○○
    及年籍不詳之群眾前往桃園中正國際機場，抗議中國國民黨
    前黨主席連戰出訪大陸，期間因丙○○在該機場第二航廈3
    樓大廳有燃放鞭炮之情而遭檢察官以涉嫌妨害秩序犯嫌聲請
    羈押獲准，甲○○於94年4 月28日上午6 、7 時許得知丙○○遭羈押之消息，乃在其臺北縣新莊市○○路110 巷17號3
    樓住處，決定前往臺灣桃園看守所、臺灣桃園地方法院檢察
    署進行抗議，竟基於概括犯意，於同年5 月3 日11時45分許
    ，在臺灣桃園看守所門外，首謀指揮到場群眾及宣傳車、計
    程車，並向在場群眾演講、帶領呼喊口號，進行抗議，經主
    管機關即桃園縣政府警察局桃園分局現場指揮官謝瑞祥先於
    同日11時53分許舉牌「警告」，旋於同日11時55分許、11時
    56分許，再度舉牌「解散命令」，惟甲○○仍未遵從命令解
    散；於同日11時58分許，謝瑞祥再度舉牌「解散命令」，惟
    甲○○不遵從解散命令，仍在宣傳車上帶領呼喊口號，謝瑞
    祥並以擴音器告知行為違法；於同日12時0 分許，謝瑞祥再
    度舉牌「解散命令」，惟甲○○仍不遵從解散命令，繼續在
    宣傳車上帶領呼喊口號。迄至同日12時15分許，甲○○始帶
    領群眾離去，並承前概括犯意，前去臺灣桃園地方法院檢察
    署門外，首謀指揮到場群眾及宣傳車、計程車，並向在場群
    眾演講，進行抗議，經主管機關即桃園縣政府警察局桃園分
    局現場指揮官蕭玉華先於同日12時23分許舉牌「警告」，並
    以擴音機告知違法，惟甲○○不予理會；於同日12時26分許
    ，蕭玉華再度舉牌「解散命令」，並以擴音機告知違法，惟
    甲○○仍不遵從解散命令；於同日12時29分許，蕭玉華再度
    舉牌「制止」，並以擴音機告知違法，惟甲○○仍不遵從解
    散命令。迨至同日12時40分許，始率眾離去。
二、案經桃園縣政府警察局桃園分局報請臺灣桃園地方法院檢察
    署檢察官偵查後追加起訴。
    理  由
壹、有罪部分
一、訊據被告甲○○固不否認於94年5 月3 日有至臺灣桃園看守
    所、臺灣桃園地方法院檢察署聲援丙○○之事實，惟矢口否
    認有何違反集會遊行法之犯行，辯稱：伊當天沒有看到員警
    舉牌，且當天只是分別在臺灣桃園看守所、臺灣桃園地方法
    院檢察署前停一下而已，不能算是集會云云。經查：
  (一)被告甲○○於94年5 月3 日以聲援丙○○為由，未經許可指
    揮群眾至臺灣桃園看守所、臺灣桃園地方法院檢察署前進行
    抗議，經主管機關3 次以上舉牌警告命令解散，而拒未遵從
    等情，有卷附現場照片59幀（見94年度偵字第7890號偵查卷
    第11至40頁）、蒐證光碟2 片可稽。而依現場照片所示及本
    院勘驗蒐證光碟結果：就臺灣桃園看守所部分，員警先於同
    日11時53分許舉牌「警告」，復於同日11時55分許、11時56
    分許、11時58分許、12時0 分許舉牌「解散命令」；就臺灣
    桃園地方法院檢察署部分，警方則分別於同日12時23分許舉
    牌「警告」、於12時26分許舉牌「解散命令」、於12時29分
    許舉牌「制止」，且證人蕭玉華、謝瑞祥於檢察官訊問時已
    明確證稱：當天於臺灣桃園監獄（即臺灣桃園看守所）、臺
    灣桃園地方法院檢察署前之集會並未經過申請，且有命令解
    散3 次以上等語明確（見94年度偵字第7890號偵查卷第97頁
    ）。
  (二)至被告雖以前詞置辯，惟查：
  1.94年5 月3 日被告甲○○帶領群眾在臺灣桃園看守所前集會
    時，警方先於同日11時53分許舉牌「警告」，接著於同日11
    時55分許、11時56分許、11時58分許、12時0 分許舉牌「解
    散命令」，而被告甲○○帶領群眾在臺灣桃園地方法院檢察
    署前集會時，警方亦分別於同日12時23分許舉牌「警告」、
    於12時26分許舉牌「解散命令」、於12時29分許舉牌「制止
    」，已如前述。查上開牌示，本即有一定尺寸，且字體亦有
    相當，另參諸被告甲○○於警方該日11時58分許、12時0分
    許舉牌時，均站立於宣傳車上帶領群眾呼喊口號，警方並以
    擴音機告知違法，其後被告甲○○並有在宣傳車上持麥克風
    與員警對話之情，最後警方上前站於被告甲○○站立之宣傳
    車旁，並在宣傳車旁舉牌。則由上情觀之，被告甲○○當知
    悉遭員警舉牌。另被告甲○○帶領群眾在臺灣桃園地方法院
    檢察署前集會時，員警為上開3 次舉牌時，均有以擴音器告
    知違法，而被告甲○○當時均站於臺灣桃園地方法院檢察署
    前，衡情被告甲○○亦無不知員警舉牌之理。另參以被告甲○○於本院審理時先稱：「第1 次是在看守所那裡，第2次
    是到地檢署及法院這裡，當時看守所的警察並沒有出來，都
    在裡面，然後我只有看到舉牌1 次，但是我們隨即離開，第
    2 次在地檢署的時候，沒有看到舉牌。」云云（見本院卷第
    56頁）；後稱：「舉牌的部份我沒有注意到，當時我的感覺
    是說警察很客氣，就是不敢出來，都在機關裡面，所以在機
    關裡面有沒有舉牌，我看不清楚，就是第3 次到法院的時候
    ，那個時候有看到舉牌。」云云（見本院卷第57頁）；又於
    本院勘驗關於臺灣桃園看守所集會遊行之蒐證光碟後，詢問
    其意見其稱：「我沒有看到警察舉牌。」云云（見本院卷第
    76頁），則被告甲○○前後就是否有看見員警舉牌乙節，前
    後說詞不一，是被告甲○○辯稱：沒有看到員警舉牌云云，
    顯非可採。
  2.按集會遊行法第2 條第1 項規定：「本法所稱集會，係指於
    公共場所或公眾得出入之場所舉行會議、演說或其他聚眾活
    動。」查被告甲○○先於臺灣桃園看守所前，站立在豎立「
    臺灣獨立」、「消滅外來殖民體制」等字語宣傳看板之宣傳
    車上，帶領群眾呼喊口號，其後至臺灣桃園地方法院檢察署
    前，對群眾發表演說，有卷附蒐證照片（見94年度偵字第
    7890號偵查卷第27、29至31頁），並經本院當庭勘驗蒐證光
    碟結果無誤（見本院卷第76、77頁），雖整個抗議過程尚稱
    和平理性，但已符合前開集會遊行法第2 條第1 項所稱之「
    集會」，而依集會遊行法第8 條之規定，應事先向主管機關
    申請許可後始得為之。再者，憲法第11條雖明文保障人民之
    言論自由，惟所謂之言論自由，亦非漫無目的限制之自由，
    因此憲法第23條乃明文規定：「以上各條列舉之自由權利，
    除為防止妨礙他人自由、避免緊急危難、維持社會秩序或增
    進公共利益所必要者外，不得以法律限制之。」從而立法院
    乃本於維持社會秩序之目的制定集會遊行法，以兼顧言論自
    由之保障及社會秩序之維護，否則社會大眾若人人各憑所好
    主張言論自由，社會終將陷於脫序亂象，亦非全體人民之福
    ，是被告甲○○辯稱上開活動非屬集會云云，即不足採。
  (三)本件事證明確，被告犯行洵堪認定，應依法論科。
二、核被告甲○○所為，係犯集會遊行法第29條之罪。
  (一)按修正後刑法第2 條第1 項之規定：「行為後法律有變更者
    ，適用行為時之法律。但行為後之法律有利於行為人者，適
    用最有利於行為人之法律」，係規範行為後法律變更所生新
    舊法比較適用之準據法，於新法施行後，應適用新法第2 條
    第1項 之規定，為「從舊從輕」之比較；比較時應就罪刑有
    關之共犯、未遂犯、想像競合犯、牽連犯、連續犯、結合犯
    ，以及累犯加重、自首減輕暨其他法定加減原因（如身分加
    減）與加減例等一切情形，綜其全部罪刑之結果而為比較（
    最高法院95年第8 次刑事庭會議決議參照）。查被告行為後
    ，連續犯、易科罰金之折算標準之規定，均有修正：1.連續
    犯部分：刑法第56條連續犯之規定業於94年2 月2 日修正公
    布刪除，並於95年7 月1 日施行，則被告之犯行，因行為後
    新法業已刪除連續犯之規定，此刪除雖非犯罪構成要件之變
    更，但顯已影響行為人刑罰之法律效果，自屬法律有變更。
    2.易科罰金之折算標準部分：刑法第41條第1 項業於94年1
    月7 日修正公布，並於95年7 月1 日施行，修正前刑法第41
    條第1 項前段規定：「犯最重本刑為5 年以下有期徒刑以下
    之刑之罪，而受6 個月以下有期徒刑或拘役之宣告，因身體
    、教育、職業、家庭之關係或其他正當事由，執行顯有困難
    者，得以1 元以上3 元以下折算1 日，易科罰金。」又被告
    行為時之易科罰金折算標準，修正前罰金罰鍰提高標準條例
    第2 條前段（現已刪除）規定，就其原定數額提高為100 倍
    折算1 日，則本件被告行為時之易科罰金折算標準，應以銀
    元300 元折算1 日，經折算為新臺幣後，應以新臺幣900 元
    折算為1 日；修正後刑法第41條第1 項前段則規定：「犯最
    重本刑為5 年以下有期徒刑以下之刑之罪，而受6 個月以下
    有期徒刑或拘役之宣告者，得以新臺幣1,000 元、2,000 元
    或3,000 元折算1 日，易科罰金。」此項修正屬科刑規範事
    項之變更，其折算標準為裁判時所應諭知，亦屬法律變更。
    3.經綜合比較前述新、舊法結果，修正後規定並未較有利於
    行為人，則應依修正後刑法第2 條第1 項前段規定，適用行
    為時（即修正前）之法律。
  (二)被告上開2 次犯行，時間緊接，所犯構成要件相同，顯係基
    於概括犯意為之，應依修正前刑法第56條連續犯之規定以1
    罪論，並加重其刑。又按「滿80歲人之行為，得減輕其刑。
    」刑法第18條第3 項定有明文，查被告行為時已滿80歲，爰
    依該條規定減輕其刑，並依法先加後減之。
  (三)爰審酌本件違法情節非鉅、時間不長，手段尚稱平和，所生
    危害並非重大，被告犯罪之動機、目的、智識程度及犯後態
    度等一切情狀，量處如主文所示之刑，並依修正前刑法第41
    條第1 項前段、修正前罰金罰鍰提高標準條例第2 條前段諭
    知易科罰金之折算標準。
貳、無罪部分
一、公訴意旨略以：被告甲○○為「獨立台灣會」之發起人，其
    為阻止中國國民黨黨主席連戰出訪大陸，並宣揚其政治理念
    ，遂於94年3 月間，在臺北縣新莊市○○路110 巷17號之獨
    立臺灣會辦事處，向前往辦事處之不特定人宣揚其前往中正
    國際機場之抗議計畫。甲○○先謀議以燃放鞭炮作為抗議示
    威之手段，嗣於94年4 月26日，召集「獨立台灣會」之成員
    被告丁○○、丙○○及其他年籍不詳之人30餘人共同前往機
    場。同日上午10時30分許，甲○○到達中正國際機場，聚眾
    進入機場第2 航廈3 樓大廳後，甲○○見現場有泛藍人士與
    泛綠人士發生衝突，在未受攻擊之情況下，其為向泛藍人士
    示威，竟與丁○○、丙○○及現場年籍不詳之人士數人，共
    同基於施強暴脅迫之犯意聯絡，拿出事先準備之鞭炮，交由
    丁○○、丙○○下手實施強暴脅迫點燃鞭炮，並擲向在場之
    群眾及採訪之記者。因認被告甲○○係犯刑法第150 條第2
    項之首謀施強暴脅迫罪嫌，被告丁○○及丙○○均係犯同法
    同條項之下手實施強暴脅迫罪嫌云云。
二、追加起訴意旨另以：被告丁○○為聲援遭羈押之丙○○，竟
    與甲○○即基於概括犯意之聯絡，於同年5 月3 日上午11時
    45分許，以抗議司法不公、聲援丙○○為名，在臺灣桃園看
    守所門外，共同首謀指揮其等所率同到場之民眾約150 人及
    宣傳車、計程車約60餘部，並向在場群眾演講、進行抗議，
    經主管機關即桃園縣政府警察局桃園分局現場指揮官謝瑞祥
    （公訴人追加起訴書誤載為蕭玉華）分別於當日上午11時53
    分許、11時55分許及11時58分許，連續舉牌命令解散，均不
    遵從解散命令，繼續集會及演講，迄至同日中午12時許，現
    場指揮官再次舉牌命令解散，並準備進行驅離時，始率到場
    之民眾及車輛離開，然隨即於同日中午12時15分許，率同前
    開民眾、車輛至臺灣桃園地方法院檢察署面正光街之大門進
    行集會，並由丁○○、甲○○分別於指揮車輛上進行演講、
    抗議，經主管機關即桃園縣政府警察局桃園分局現場指揮官
    蕭玉華（公訴人追加起訴書誤載為謝瑞祥）分別於當日上午
    12時23分許、12時26分許及12時29分許，連續舉牌命令解散
    ，均不遵從解散命令，繼續集會及演講，迄至同日中午12時
    40 分 許，始率眾離去。因認被告丁○○所為係犯集會遊行
    法第29條之罪嫌云云。
三、按犯罪事實應依證據認定之，無證據不得認定犯罪事實，刑
    事訴訟法第154 條第2 項定有明文。又事實之認定，應憑證
    據，如未能發現相當證據，或證據不足以證明，自不能以推
    測或擬制之方法，為裁判基礎；認定不利於被告之事實，須
    依積極證據，苟積極證據不足為不利於被告之事實認定時，
    即應為有利於被告之認定，更不必有何有利之證據，最高法
    院40年臺上字第86號、30年上字第816 號判例可資參照。
四、被告甲○○、丙○○、丁○○被訴妨害秩序部分：
    訊據被告甲○○固坦承於94年4 月26日上午在桃園中正國際
    機場有喊「放炮」，被告丙○○、丁○○坦承於上開時、地
    有點燃鞭炮之事實，惟均堅決否認有何妨害秩序之犯行，均
    辯稱：沒有妨害秩序之意思等語。公訴人認被告甲○○、丙○○、丁○○涉犯妨害秩序犯行，無非係以證人乙○○、鍾
    敏祥、洪正財之證述、卷附現場照片、蒐證光碟，及被告甲○○供承有下命「放炮」且被告丙○○、丁○○亦供承有點
    燃鞭炮等為主要論據。經查：
  (一)被告甲○○坦承於94年4 月26日上午在桃園中正國際機場有
    喊「放炮」，被告丙○○、丁○○坦承於上開時、地有點燃
    鞭炮等情，且有卷附照片、蒐證光碟（其中被告丙○○部分
    為員警現場蒐證拍攝，而被告丁○○部分則係自媒體新聞中
    翻拍錄製），並有扣案金龍牌長壽砲49排、鞭炮包裝袋2 個
    可佐，是被告丙○○、丁○○確於94年4 月26日上午在桃園
    中正國際機場遵從被告甲○○下令而點燃鞭炮之情，即可認
    定。
  (二)就被告丙○○於上開時地點燃鞭炮丟擲方向，證人即警員乙○○於本院審理時證述：「（丙○○丟鞭炮是否有朝人丟？
    ）我看到的是朝地上丟。」、「（你剛剛回答審判長丙○○
    燃放鞭炮時亦是往地上丟擲，他是往群眾方向丟，還是往地
    上丟？）他沒有特定之目標，隨意亂丟。」等語（見本院卷
    第73、75頁），而經本院當庭勘驗卷附蒐證光碟，就被告丙○○部分勘驗結果：「丙○○先從丁○○手中拿取鞭炮，當
    時警方站立於丙○○兩側，丙○○前方有1 排媒體拍攝，丙○○取得鞭炮點燃，以左手往前丟擲，前後一共放了3 次鞭
    炮，要放第4 次的時候，為警方上前阻止。」等情（見本院
    卷第61、62頁），另依卷附內政部警政署航空警察局採證照
    片所示（見94年度偵字第8554號偵查卷第21至25頁），被告
    丙○○所點燃之鞭炮或係在其身旁即引爆產生火花（見94年
    度偵字第8554號偵查卷第21至22頁），或係朝其與媒體拍攝
    記者間之空地上丟擲（見94年度偵字第8554號偵查卷第23至
    24 頁） ，則被告丙○○點燃鞭炮後，並未刻意朝他人或群
    眾身上丟擲，應可認定。另被告丁○○於上開時地點燃鞭炮
    丟擲方向，證人即警員乙○○於本院審理時證述：「（你到
    丁○○放鞭炮場地時看丁○○是如何丟鞭炮？）朝地上丟。
    」等語（見本院卷第73頁），而經本院當庭勘驗卷附蒐證光
    碟，就被告丁○○部分勘驗結果：「被告丁○○前方為媒體
    記者，媒體記者與丁○○間有1 段距離（實際距離無明確數
    據），丁○○左後方有群眾，後方則為柱子，右方有站立少
    數幾人，丁○○以右手向站在其身旁之男子拿取點燃之鞭炮
    ，迅速以右手將點燃之鞭炮朝其身體左前之地面丟擲，鞭炮
    立即爆炸並產生火花，站在丁○○身體兩側之群眾後退。」
    等情（見本院卷第71頁），則被告丁○○點燃鞭炮後，並未
    刻意朝他人或群眾身上丟擲，亦可認定。至證人即警員鍾敏
    祥、洪正財、乙○○固於檢察官訊問時均證稱：有看到丁○○燃放鞭炮往群眾方向丟等語（見94年度偵字第8554號偵查
    卷第35、36頁），姑不論上開證人於檢察官訊問時所述被告
    丁○○丟擲鞭炮方向，已與本院上開勘驗結果有異（查經本
    院勘驗結果，被告丁○○係朝身體左前方地面丟擲，而媒體
    係在被告丁○○前方，而群眾分別站立於其左右2 側），另
    參諸證人乙○○於本院審理時已補充敘明證稱：「（為何回
    答
    審判長被告丁○○是朝地上丟鞭炮？）是往群眾的方向之地
    上丟，不是往群眾之身上丟。」等語（見本院卷第74頁），
    是自難以證人鍾敏祥、洪正財、乙○○上開於檢察官訊問時
    之證詞，即逕認被告丁○○係朝群眾身上丟擲鞭炮。
  (三)被告甲○○、丙○○、丁○○就於上開時地點燃鞭炮施放之
    目的，固均辯稱：當時是因為有穿黑衣之黑道，為了自衛，
    所以就放鞭炮云云，然依卷附照片及蒐證光碟，均未見被告
    丙○○、丁○○點燃鞭炮時身旁周遭有所謂「黑衣人」出現
    ，且證人乙○○於本院審理時亦證稱：「（當時在丁○○丟
    鞭炮之四周是否有黑衣人出現？）應該沒有。」、「（據媒
    體記者之拍攝當天出境大廳是否有黑衣人出現？）黑衣人是
    四處流竄，丁○○丟鞭炮時，四周沒有黑衣人。」、「（丙○○丟鞭炮時，場地是否有黑衣人出現？）應該沒有。」等
    語（見本院卷第73頁），另參諸被告丙○○於檢察官訊問時
    供稱：「（為何要在機場丟擲點燃鞭炮？）以洩心中對連戰
    的不平，中共通過反分裂法，結果連戰還要跑去中國，這是
    我心中對他的不滿。」等語（見94年度他字第772 號偵查卷
    第13頁），而被告丙○○於該次檢察官訊問中，絲毫未提及
    有任何「黑衣人」之情，是被告甲○○、丙○○、丁○○上
    開所辯，即非無疑；況縱使上開時間有所謂「黑衣人」在桃
    園中正國際機場出入，然被告丙○○、丁○○點燃鞭炮時身
    旁周遭並無「黑衣人」出現，或「黑衣人」有朝其等攻擊之
    行為，被告甲○○、丙○○、丁○○上開辯稱：係為了自衛
    云云，顯非可採信。
  (四)按刑法第150 條既屬妨害秩序之1 種犯罪，則在實施強暴脅
    迫之人，自須具有妨害秩序之故意，始與該條之罪質相符，
    實施強暴脅迫，僅對於特定之某人或其家族為之，縱令此種
    行為足以影響於地方上之公共秩序，仍以缺乏主觀的犯意，
    不能論以上述罪名；刑法第150 條之妨害秩序罪，須有妨害
    秩序之故意，始與該條之罪質相符，如公然聚眾施強暴脅迫
    ，其目的係在另犯他罪，並非意圖妨害秩序，除應成立其他
    相當罪名外，不能論以妨害秩序罪（最高法院28年上字第15
    號、31年上字第1513號判例意旨參照）。是刑法第150 條妨
    害秩序罪，除須符「公然聚眾」、「施強暴脅迫」之要件外
    ，尚須「有妨害秩序」之故意，而行為人是否具妨害秩序之
    故意，即必須依證據認定之，不得僅以有公然聚眾並施強暴
    脅迫，即逕認行為人具妨害秩序之故意。查被告甲○○、丙○○、丁○○所辯點燃鞭炮是為了自衛云云，固非可採。被
    告等在連戰出訪大陸之際攜帶書寫有「出賣臺灣」等字語之
    文宣海報在桃園中正國際機場聚集，顯有表達抗議之訴求，
    而依證人乙○○於本院審理中證述：當天整個出境大廳人山
    人海，有黑衣人四處流竄，被告等人周遭尚有王世堅帶來的
    泛綠抗議群眾等語（見本院卷第72至74頁），足認本件案發
    時，當時機場人群眾多，除出入之不特定旅客外，尚有各種
    不同政治立場群眾聚集，並有「黑衣人」四處流竄，本件被
    告甲○○下令「放炮」，而被告丙○○、丁○○點燃鞭炮後
    ，並未刻意朝他人或群眾身上丟擲，已如前述，而被告等既
    未對出入之不特定旅客或不同政治立場人士為任何攻擊動作
    ，亦未主動地四處找「黑衣人」尋釁，另參諸被告等聚集處
    之「獨立台灣會」人士，亦手持書寫「出賣臺灣」等字語之
    文宣海報，則被告等點燃鞭炮之目的，或如被告丙○○於檢
    察官訊問時所稱係為了表達對連戰出訪大陸之不滿；或意在
    吸引媒體注意而宣傳獨立建國之理念，是被告等施放鞭炮之
    目的，非在意圖妨害秩序，應可認定，否則若其等聚眾之目
    的係在妨害秩序者，何以僅單純點燃鞭炮，別無其他主動之
    尋釁動作？綜上，被告等在桃園中正國際機場聚集，本有表
    達抗議之訴求，而鞭炮類火藥係以產生火光、聲響效果為目
    的，是被告等雖在當時群眾聚集之機場航廈大廳內點燃鞭炮
    ，但由其並未刻意朝他人或群眾身上丟擲，亦別無其他攻擊
    行為，衡情無非藉由鞭炮之火花聲響達到表達抗議或宣傳之
    訴求，堪認其無妨害秩序之故意。
  (五)再按「刑法第150 條聚眾強脅罪，須具備『公然聚眾』、『
    有強暴、脅迫之行為』、『有危害地方安寧秩序之認識』3
    要件；而公然聚眾固係指由首謀者聚合不特定之多數人，隨
    時可以增加之謂，而參與之行為人主觀上必須具備『認識多
    眾集合結果，可得藉合同力實施強暴脅迫，且有決心參與其
    行為之意思』及『其行為有妨害秩序之認識』始足當之。」
    最高法院著有90年度臺上字第3963號判決意旨參照。查點燃
    鞭炮丟擲，固係屬刑法第150 條所規範之「強暴行為」，而
    當時被告甲○○雖然聚集數10餘人在桃園中正國際機場，惟
    被告甲○○下令「放炮」後，依卷內資料，僅有被告丙○○
    、丁○○確實動手點燃鞭炮丟擲，且公訴人亦未舉證證明除
    被告丙○○、丁○○外，尚有其他人士亦有動手點燃鞭炮丟
    擲之情，則當時在機場聚集之數10餘人中，而僅有少數人（
    即被告丙○○、丁○○2 人）有點燃鞭炮丟擲之行為，是縱
    被告丙○○、丁○○所為係屬刑法第150 條之「強暴行為」
    ，亦難逕認被告甲○○、丙○○、丁○○主觀上具有「欲藉
    合同力實施強暴脅迫」之意思。
  (六)至被告等在桃園中正國際機場航廈大廳內為點燃鞭炮丟擲之
    行為，因無妨害秩序之主觀故意，而與刑法第150 條之要件
    未符。又被告等上開行為客觀上雖已對該處安寧秩序產生影
    響（本件並無證據證明其行為已對他人造成傷害結果），此
    部分僅屬違反行政不法之行為，而得科屬行政罰或秩序罰之
    法律效果（例如：依社會秩序維護法加以裁罰），尚難令負
    刑責。
五、被告丁○○被訴違反集會遊行法部分：
    訊據被告丁○○固坦承在94年5 月3 日有至臺灣桃園看守所
    、臺灣桃園地方法院檢察署聲援丙○○之事實，惟堅決否認
    有何違反集會遊行法之犯行，辯稱：當天參加的人不是伊召
    集的等語。公訴人認被告丁○○涉犯違反集會遊行法犯行，
    無非係以：被告甲○○在94年4 月28日上午得知丙○○遭羈
    押後，在其臺北縣新莊市住處曾與被告丁○○商討要前去幫
    丙○○打氣，及被告丁○○在94年5 月3 日至上開集會地點
    時，曾在宣傳車上呼喊口號等情，為主要論據。經查：
  (一)被告丁○○於檢察官訊問時供稱：該次集會伊是跟甲○○一
    起來，伊是聽命於甲○○，和甲○○一起去的，伊沒有指揮
    群眾、車隊等語（見94年度偵字第7890號偵查卷第61 、62
    頁）；於本院審理時供陳：「（當天你到現場，你是發起人
    嗎？）我是跟著甲○○老師去的。」、「（那天去的人是否
    是你召集的？）不是。」、「（到看守所時，除了送甲○○
    回新莊的人外，是否還有通知其他人參加？）沒有。」等語
    （見本院卷第80、82、83頁），而甲○○於檢察官訊問時陳
    稱：「（這次的集會遊行是誰召集？）是我。」等語（見94
    年度偵字第7890號偵查卷第61頁）；於本院審理時陳稱：「
    （當天是你發起要去聲援丙○○？）是。」、「（當天丁○○是擔任何角色？）丁○○是我的助手，丁○○是理念較清
    楚，任勞任怨，我做事都會告訴她，她到場是當我的助手，
    非常的事情，我都自己決定，不會問別人，因我有這方面的
    經驗。」、「（你是如何召集別人到看守所、地檢署、法院
    ？）當天有人送我回新莊，我在新莊住處告訴他們要幫丙○○打氣。」、「（你是何時告訴丁○○要到前開地點？）當
    天丁○○也有送我回新莊，是在送我回住處時在我住處告訴
    丁○○。」、「（你是怎麼決定車、麥克風等方式？）我從
    事這些活動已有10年了，這些東西不用特定準備，是我決定
    要開宣傳車去的。」、「（丁○○有無跟你討論是否要開宣
    傳車、找人去？）我自己決定的。」等語（見本院卷第80、
    82頁），是被告丁○○上開供述核與被告甲○○所述情節相
    符，公訴人復未舉證證明被告丁○○、甲○○所述不實，則
    被告丁○○、甲○○上開供述，即可採信。是依被告丁○○
    、甲○○上開所述，本件上開活動堪認係被告甲○○所召集
    並自行決定活動方式，則若無其他證據，自難逕認被告丁○○亦為首倡謀議本件活動之人。至公訴人雖認被告丁○○係
    在被告甲○○住處與其共同謀議上開活動云云，惟若無積極
    證據，是自難僅憑「被告丁○○於94年4 月28日上午亦有送
    被告甲○○回其住處，而被告甲○○係在其住處告知被告丁○○要前往臺灣桃園看守所等地點」乙節，即逕推論被告丁○○亦係共同謀議上開活動之人，是公訴人此部分主張，尚
    非可採。
  (二)被告丁○○固坦承於上開活動時，確有於宣傳車上呼喊口號
    （見94年度偵字第7890號偵查卷第62頁、本院卷第83頁），
    惟：1.就臺灣桃園看守所部分：經本院當庭勘驗蒐證光碟結
    果：「光碟時間00：39：24（現場時間上午11時58分），甲○○站立於宣傳車上，並帶領呼喊口號。」、「光碟時間00
    ：43：11（現場時間上午12時0 分），甲○○站立於宣傳車
    上，丁○○帶領呼喊口號，警方以擴音機告知違法，其後甲○○帶領呼喊口號。」等情（見本院卷第76頁），然由被告
    丁○○呼喊口號之前後過程，其呼喊口號時，被告甲○○係
    同站立在宣傳車上，且係在被告甲○○帶領呼喊口號後，再
    由被告丁○○帶領呼喊口號，最後復由被告甲○○帶領呼喊
    口號，參諸被告丁○○係被告甲○○之助手，顯見現場係被
    告甲○○所指揮，而被告丁○○之帶領呼喊口號，無非係「
    接力」被告甲○○為之，是自難僅以被告丁○○曾帶領呼喊
    ，即遽認被告丁○○同係在臺灣桃園看守所現場指揮群眾，
    並居於領導地位之人。至證人即員警謝瑞祥固於檢察官訊問
    時證稱：「（你在桃園監獄【即臺灣桃園看守所】時是誰在
    負責指揮史明【即甲○○】帶來的人？）一開始是1 名女子
    （指被告丁○○）在車上，拿麥克風在說，後來史明來了換
    史明在說。」等語（見94年度偵字第7890號偵查卷第96、9
    7 頁），惟證人謝瑞祥所述顯與本院上開勘驗現場蒐證光碟
    結果不符，則證人謝瑞祥上開證詞應係記憶錯誤，即難逕採
    。2.就臺灣桃園地方法院檢察署部分：證人即警員蕭玉華於
    檢察官訊問時證稱：「（當時史明率眾來地檢署時是誰在車
    上擔任指揮？）當時是史明在車上說話。」等語（見94年度
    偵字第7890號偵查卷第96頁），而依卷內照片（見94年度偵
    字第7890號偵查卷第30至40頁）及蒐證光碟，並無證據可資
    證明被告丁○○亦同係在臺灣桃園地方法院檢察署現場指揮
    群眾，並居於領導地位之人。3.綜上，綜觀卷內資料，除可
    證明被告丁○○在臺灣桃園看守所前曾於宣傳車上有帶領呼
    喊口號外，並無被告丁○○分別在臺灣桃園看守所、臺灣桃
    園地方法院檢察署之現場有指揮群眾之證據。
  (三)按集會遊行法第29條集會、遊行經該管主管機關命令解散而
    不解散，繼續舉行經制止而不遵從之罪，所處罰者，係繼續
    舉行集會不遵從解散及制止命令之行為，且僅處罰首謀者，
    而不及於其他參與之人。又所謂「首謀」，固不限於首倡謀
    議之人，凡於集會現場參與指揮群眾，並對多眾集團居於領
    導地位之人亦應屬之。然查本件依卷內證據，並不足以證明
    被告丁○○係首倡謀議者，亦不足以證明被告丁○○係在現
    場指揮群眾並居於領導地位，則若無積極證據足認被告丁○○有「首謀」繼續集會不遵從解散及制止命令之行為，自難
    徒以被告丁○○有參與集會，且有不遵從解散及制止命令之
    行為，繩被告丁○○以集會遊行法第29條之罪責。
六、綜上，本件就甲○○、丙○○、丁○○被訴妨害秩序部分及
    被告丁○○被訴違反集會遊行法部分，依卷內證據，並不足
    以證明被告甲○○、丙○○、丁○○有妨害秩序之故意，亦
    不足以證明被告丁○○「首謀」繼續集會不遵從解散及制止
    命令之行為，而公訴人所指被告甲○○、丙○○、丁○○涉
    犯上開犯行，公訴人所舉之證據尚不能達於通常一般之人均
    不致有所懷疑，而得確信其為真實之程度，而仍有合理懷疑
    之存在，尚不能使本院獲得有罪之確信。此外復查無其他積
    極證據足認被告等人有何此部分犯行，應為無罪之諭知。
據上論斷，應依刑事訴訟法第299 條第1 項前段、第301 條第1
項，集會遊行法第29條，修正後刑法第2 條第1 項前段、修正前
刑法第11條、第56條、第41條第1 項前段、刑法第18條第3 項，
修正前罰金罰鍰提高標準條例第2 條前段，判決如主文。
本案經檢察官嵇珮晶到庭執行職務
中    華    民    國    95    年    9     月    7     日
                  刑事第二庭審判長法  官  徐培元
                                  法  官  林蕙芳
                                  法  官  鄭吉雄
以上正本證明與原本無異。
如不服本判決，應於判決送達後10日內向本院提出上訴狀（應附
繕本），上訴於臺灣高等法院。
                                  書記官  謝至菁
中    華    民    國    95    年    9     月    7     日
附錄法條：
集會遊行法第29條
集會、遊行經該管主管機關命令解散而不解散，仍繼續舉行經制
止而不遵從，首謀者處 2 年以下有期徒刑或拘役。


司法院資訊處製作；財團法人民間司法改革基金會備份。
